臺北高等行政法院判決
　　　　　　　　　　　　　　　　　　 95年度訴字第01167號
　　　　　　　　　　　　　　　.
原　　　告　甲○○
　　　　　　乙○○
　　　　　　丙○○
　　　　　　丁○○
共同訴訟
代 理 人　　許美麗　律師
　　　　　　王彩又　律師（兼送達代收人）
　　　　　　李林盛　律師
被　　　告　經濟部
代　表　人　戊○○部長）住同.
訴訟代理人　辛○○
　　　　　　己○○
　　　　　　庚○○兼送達代收.
上列當事人間因水利法事件，原告不服行政院中華民國95年2月
7 日院台訴字第0950080191號訴願決定，提起行政訴訟。本院判
決如下：
  主  文
原告之訴駁回。
訴訟費用由原告負擔。
  事  實
一、事實概要：
    被告以原告等未經許可，在苗栗縣三灣鄉○○段中港溪左岸
    旱431-1 地號旁之河川區域內公有地採取土石1976立方公尺
    ，並將土石載運至苗栗縣三灣鄉○○段河川區域外田419 地
    號私有土地（即平安大橋下游左岸約160 公尺處）上堆置，
    於94年4 月12日經被告會同員警查獲，認有違反水利法第78
    條之1 第3 款規定，依同法第92條之2 之規定，分別以94
    年5 月12日經授水字第09420255230 號、第00000000000 號
    、第00000000000 號及第00000000000 號處分書各處原告等
    罰鍰新臺幣（以下同）250 萬元，原告等不服，提起訴願，
    遭駁回後，遂向本院提起行政訴訟。
二、兩造聲明：
    (一)原告聲明：
      1.原告甲○○部分：行政院95年2月7日院臺訴字第095008
        0191號訴願決定及被告機關94年5月12日經授水字第094
        20255250號函之行政處分均撤銷。
      2.原告乙○○部分：行政院95年2月7日院臺訴字第095008
        0191號訴願決定及被告機關94年5月12日經授水字第094
        20255230號函之行政處分均撤銷。
      3.原告丙○○部分：行政院95年2月7日院臺訴字第095008
        0191號訴願決定及被告機關94年5月12日經授水字第094
        20255270號函之行政處分均撤銷。
      4.原告丁○○部分：行政院95年2月7日院臺訴字第095008
        0191號訴願決定及被告機關94年5月12日經授水字第
        00000000000號函之行政處分均撤銷。
      5.訴訟費用由被告負擔。
    (二)被告聲明：
      1.駁回原告之訴。
      2.訴訟費用由原告負擔。
三、兩造爭點：
    原告等是否未經許可，於苗栗縣三灣鄉○○段中港溪之河川
    區域內公有地採取土石，違反水利法第78條之1 第3 款規定
    ？
    (一)原告主張之理由：
      1.查訴外人力建營造有限公司（以下簡稱力建公司）於94
        年間向苗栗縣政府標得「苗17線平安大橋路基掏空及駁
        坎工程」，力建公司將上開工程再轉包予基航企業有限
        公司（以下簡稱基航公司）。而苗栗縣政府與力建公司
        之工程合約施工說明第12點特別載明：「本工程使用卵
        石均為就地取材，需經核准同意後才可以進場施工，河
        床內砂石材料均不准外運。」，有台灣苗栗地方法院檢
        察署94年度偵字第1294號偵查卷第247頁之施工說明書
        影本可參。又上開工程業主苗栗縣政府於94年3月11日
        以府建用字第0940025747號函力建公司，其中第四點提
        及：隨文檢附經濟部水利署第二河川局94年3月2日水二
        管字第09402001450號函文影本乙份，並詳實依會勘結
        論事項辦理。而第二河川局94年3 月2日函之內容是同
        意苗栗縣政府之申請使用河川公地以利工程進行，亦有
        上開相關函文足稽。足證上開公共工程係可就地取材使
        用河川公地內之土石。
      2.又基航公司施作上開公共工程時，因平安橋碼頭區潰堤
        ，平安大橋封閉無法通行，應當地居民之要求及為施工
        便利，乃施作便道，本案查獲地點土石堆置處即係連接
        施工便道之419地號私有土地。而基航公司所施作之便
        道確實能有效縮短平安大橋兩端之通行距離及暫時取代
        平安大橋之功能以利施工及村民出入等情，有台灣苗栗
        地方法院檢察署94年度偵字第1294號不起訴處分書，及
        上開偵查案件94年4月25日履勘現場筆錄可參：「一、
        ……至砂石堆置處即平安大橋另一端橋頭處，目前連絡
        便道已大致完成，施工便道路線如邱治超94年4月25日
        所呈之目前施工路線圖，的確能夠有效縮短平安大橋兩
        端之距離及暫時取代平安大橋之作用。……三、連接砂
        石堆置處之便道最窄處為2.77公尺不利砂石車通行。」
        又查獲地點距平安大橋另一端橋頭處正在進行之公共工
        程『苗17縣平安大橋路基掏空及駁坎工程』，僅240公
        尺，亦有上開偵查卷第325頁警員古育良製作之地形圖
        足參。
      3.查被告機關主張本件有違反水利法第78條之1第3款之行
        為，係因前開連接施工便道之419地號私有土地上所堆
        置之土石係採取自431-1地號前之河川區域內，未經准
        許，而本件原告等4人係負責載運土石，故而被告機關
        以原告等係違反水利法第78條之1第3款之共同行為人，
        予以處罰云云，惟查：
        (1)原告甲○○等4人僅係載運土石，並無『未經許可在
          河川區域內採取、堆置土石』之行為：
          本件原告等4人係基航公司負責人邱治超以點工方式
          僱請載運砂石，亦即原告等4人負責之部分僅係載運
          土石，且所載運之土石並未外運，而係依指示傾倒在
          前開連接施工便道之419地號私有土地上，故原告等4
          人並無『未經許可在河川區域內採取或堆置土石』之
          行為，被告機關謂原告等4人有違反水利法第78 條之
          1第3款規定之行為，容有誤會。
        (2)又原告等人係基航公司或邱治超之受僱人，並非行政
          罰法第14條第1項規定所處罰之對象，被告機關以原
          告等人係違反行政法上義務之共同行為人為由，予以
          處罰，於法不合：
          查本件工程之次承攬商基航公司負責人邱治超，以
            點工方式僱請原告甲○○駕駛卡車載運土石，同時
            請原告甲○○代為尋找其他點工，甲○○就找了原
            告乙○○、丙○○、丁○○一起前去工作（基航公
            司負責人邱治超另外僱請訴外人徐鴻鈞負責駕駛卡
            車載運土石），基航公司負責人邱治超言明連人帶
            車支付每日7000元之報酬，原告甲○○及原告彭羅
            椿自己有卡車（登記在訴外人龍驊公司名下車號
            HM-133號營業用大貨車，實係甲○○所有），而原
            告丙○○、丁○○2 人無車，原告甲○○將另外登
            記在訴外人金新達公司名下之車號175- QE 大貨車
            借予丙○○使用，再向其姐夫戴宏雄借479-QD 自
            用大貨車予原告丁○○使用，原告甲○○扣除借用
            卡車之費用後，轉交予原告丙○○、丁○○每日工
            錢1700元、1800元，原告甲○○、乙○○則直接領
            取每日7000元之報酬。是以，雖然原告丙○○、巫
            木水二人係原告甲○○找去一起工作，且所駕駛之
            大貨車係原告甲○○所提供，事實上原告等人係一
            起以點工方式受僱於基航公司或邱治超，依基航公
            司負責人邱治超之指示從事載運土石之工作，渠等
            與基航公司、邱治超間顯非完成一定之工作而於工
            作完成始給付報酬之承攬關係，而係於一定之時間
            內提供勞務支領報酬之僱傭關係。至於渠等於提供
            勞務時雖同時提供卡車，然究其本質仍係提供從事
            載運土石之勞務，按日計酬，非以完成一定之工作
            為目的，與承攬關係之性質有間，應不影響渠等與
            基航公司、邱治超之間係屬僱傭關係之判斷。
          又就原告丙○○、丁○○二人而言，是原告甲○○
            找去工作，且所駕駛之大貨車係原告甲○○所提供
            ，原告甲○○事先已言明扣除大貨車之費用後，轉
            付原告丙○○、丁○○每日工錢1700元、1800元，
            故退步言之，原告丙○○、丁○○二人縱使非受僱
            於基航公司或邱治超，亦應認係受僱於原告甲○○
            ，而被告除對基航公司負責人邱治超處以行政罰，
            亦對本件原告甲○○處以行政罰，於法更無再對原
            告丙○○、丁○○處以行政罰之理。
          按行政罰法第14條立法理由二明載「本條所稱之『
            共同實施』，係指義務主體與該義務主體以外之第
            三人共同違反行政法上之義務，並不包括義務主體
            與該義務主體內部之成員共同違反行政法上義務之
            情形。」，而原告等4 人既係基航公司或邱治超之
            受僱人，係違反行政法義務主體之內部成員，顯非
            行政罰法第14條規定所適用之範圍，被告機關將渠
            等列為處罰之對象，顯於法未合。
        (3)又退萬步言，即便認原告等4人非基航公司或邱治超
          之受僱人，非行政罰法第14條立法理由所稱之義務主
          體之內部成員，行政法上之共同違章行為，仍必須行
          為人間有犯意聯絡，以處罰故意共同實施為要件，此
          參行政罰法第14條第1項規定「故意共同實施違反行
          政義務之行為者，依行為情節之輕重，分別處罰之。
          」甚明。被告機關並未舉證證明渠等與基航公司負責
          人邱治超間有共同實施違反行政法上義務行為之犯意
          聯絡，遽謂原告等人與基航公司負責人邱治超有犯意
          聯絡，係違反行政法上義務之共同行為人，所為主張
          亦不足採：
          查原告等4人僅係受僱在上開公共工程從事載運土
            石之工作，除在平安大橋碼頭潰堤區公共工程施工
            處載運土石，依基航公司負責人邱治超之指示亦前
            往431-1地號前河川區域將訴外人高堂輝所採取之
            土石載運至419地號私有土地上堆置，以供施工便
            道之施作。而『苗17縣平安大橋路基掏空及駁坎工
            程』是苗栗縣政府發包之公共工程，基航公司為承
            包廠商之一，查獲地點419地號土地正在進行相關
            工程之施工便道，該便道確實能有效縮短平安大橋
            兩端之通行距離及暫時取代平安大橋之功能以利施
            工及村民出入等情，業經台灣苗栗地方法院檢察署
            調查屬實，已如前述。又基航公司負責人邱治超亦
            曾告知有許可函，即前述苗栗縣政府94年3月11 日
            以府建用字第0940025747號函，外觀上，自係屬合
            法工程。而原告等人不過是駕駛大貨車之工人，受
            基航公司負責人邱治超以點工方式予以僱傭，依照
            基航公司負責人邱治超之指示載運土石，尤其工作
            項目並非採取河川土石，亦非在河川地堆置土石，
            且查獲當天原告甲○○等人才剛工作第二天，要求
            其等受僱人應查證僱主要伊等所施作之工項，是否
            業已申請許可，實屬苛求，更遑論要求更行查證公
            文是否真正，程序是否完備，許可之內容範圍為何
            ，是否另需獲得其他許可等。職故，原告等人受基
            航公司負責人邱治超之指示工作，無從知悉所從事
            者有違規情事，並無任何應注意能注意而未注意之
            過失情事可言（事實上行政罰法第14條第1項規定
            係指故意共同完成者而言，以故意為要件），訴願
            決定以原告等人未經查證是否許可採取土石，即有
            過失云云，遽行駁回原告等之訴願，顯有不當。
          又原告等人係在上開公共工程即平安大橋碼頭潰堤
            區遭警方取締，該情亦足證明原告等人對於419 地
            號私有土地上所堆置之土石採自431-1地號旁之河
            川區域內係未經許可，並不知情：
            甲、94年4月12日警方及第二河川局人員前往取締
                時，原告等人係在上開公共工程即平安大橋碼
                頭潰堤區，此由前開偵查卷內三灣分駐所所拍
                攝之查獲現場照片（請見原證7 所示照片），
                在431-1 地號旁河川區域僅拍攝到訴外人高堂
                輝所駕駛之挖土機正在挖取土石（見原證7 號
                所示照片），土石堆置處即419 地號私有土地
                上僅拍攝到二部挖土機及訴外人徐鴻鈞所駕駛
                之HJ-087號大貨車（請見原證7 號所示照片）
                ，被告所指稱之載運土石行經路線亦無原告等
                4 人駕駛卡車之行跡。至於原證7 號所示偵查
                卷第276 頁至第278 頁之五張照片是警方取締
                之後，在平安大橋下要求大貨車司機各自站在
                所駕駛之大貨車前所拍攝之照片，附此說明。
            乙、被告訴訟代理人於鈞院另案95年度訴字第2159
                號違反水利法事件96年1 月17日準備程序期日
                亦承認本案取締當天他們確實係在平安大橋碼
                頭潰堤區之公共工程附近查獲原告等4 人所駕
                駛之卡車：「（問：原告的四部卡車都是在平
                安大橋附近查獲的嗎？）是的。」，只是諉稱
                ：「取締時是警方第一時間到現場，河川局後
                來才到，那時4 部卡車已經並排在一起，還有
                1 部挖土機（破碎機），是作工程用，並沒有
                被沒入。」（請見原證8 、鈞院95年度訴字第
                2159號違反水利法事件96年1 月17日準備程序
                期日筆錄影本乙份）。至於警方即三灣分駐所
                究竟係在何處查獲原告等4 人，原證7 號所示
                三灣分駐所拍攝之查獲現場照片足以說明事實
                經過。按倘警方前往取締當時原告等4 人係在
                431-1 地號旁之河川區域內載運土石，或如同
                訴外人徐鴻鈞係在419 地號私有土地上傾倒土
                石，或行駛在被告機關指稱之載運土石行經路
                線上，則三灣分駐所應會在該些地點拍攝到原
                告等人所駕駛之大貨車之行跡，就如同三灣分
                駐所在431-1 地號土地旁河川區域附近拍攝到
                訴外人高堂輝之挖土機、在419 地號土地上拍
                攝到二部挖土機及訴外人徐鴻鈞所駕駛之
                HJ-087號卡車，故原告等4 人係在平安大橋碼
                頭潰堤區公共工程之處被取締，應係事實。
            丙、至於證人古育良（當時參與取締之三灣分駐所
                警員之一）於鈞院另案95年度訴字第2159號違
                反水利法事件96年3月7日準備程序所為之證詞
                （請見原證9、鈞院95年度訴字第2159號96年3
                月7日期日筆錄影本乙份），顯與事實不符，
                不足為採：鈞院另案95年度訴字第2159號違反
                水利法事件卷內第80- 95頁之照片係警方取締
                後，被告機關事後被通知到現場所拍攝，此有
                鈞院另案95年度訴字第2159號96年3月7日期日
                筆錄第4頁第20-21行可參：「卷內的照片是被
                告接獲通知到現場，大約是2小時以後才補拍
                的」（請參原證9）。然而該案之承審法官提
                示上開照片予證人古育良，逐一詢問證人古育
                良時，證人古育良竟依據照片上所顯示之時間
                及場景，證述取締之經過，甚且原告代理人問
                ：卷內所附照片（第85頁以下）是否是警方從
                遠距離拍攝的？還是攔下來後才拍的？竟還證
                稱「都是攔下來後才拍的。」（請參原證9號
                之筆錄第4 頁第15-18 行），故證人古育良當
                日所為關於取締過程之證述，顯然受到該些照
                片之誤導，證詞之可信性，自有疑義。
          退萬步言，倘鈞院仍認原告等係違反水利法之共同
            行為人，被告機關之處分亦有不當，蓋：行政罰法
            第8 條雖規定不得因不知法規而免除行政處罰責任
            ，但得按其情節，得減輕或免除其處罰。原告等4
            人不過是駕駛大貨車之司機，依照基航公司負責人
            邱治超之指示載運砂石供施作便道，於被查獲當日
            ，原告等4人工作不過一、兩天，且原告係點工按
            日計酬，基航公司負責人邱治超亦曾告知有苗栗縣
            政府之許可函，故本件要求原告等4 人應查證基航
            公司是否業已取得在河川區域內採取、堆置土石之
            許可，或基航公司告知之苗栗縣政府許可函是否確
            實，實屬苛求。尤其上開河川之「苗17線平安大橋
            路基掏空及駁坎工程」是苗栗縣政府發包之公共工
            程，基航公司為承包廠商之一，且查獲地點亦有基
            航公司相關人員正在進行相關工程，原告等人怎會
            警覺該工程是否另有違法之處，而去查證？更何況
            水利法第78條之1 規定，是92年2 月6日始增訂公
            布，一般老百姓焉會清楚了解。上開工程期間時有
            被告官員前來督導勘察，於便道將完成時方指原告
            之行為違法而處以重罰，實有違誠實信用原則。請
            依行政罰法第8 條之規定，免除或減輕其處罰。
      4.被告處以原告等4 人各250 萬元罰鍰之行政處分，係裁
        量權濫用、違反比例原則之違法行政處分：
        (1)按「『逾越權限或濫用權力之行政處分，以違法論。
          』為行政訴訟法第4條第2項所明定。而依裁量權所為
          之行政處分，有逾越權限或濫用權力情事者，依同法
          第201條規定，行政法院得予撤銷。此之所謂『裁量
          逾越』或『裁量權濫用』之違法，應包括依法應加裁
          量而怠於裁量之情形在內。」有最高行政法院92年判
          字第1511號判決要旨可參。查水利法第92條之2 第7
          款規定，對於違反同法第78條之1 第3 款之未經許可
          在河川區域內採取、堆置土石者，其法律效果為處
          100 萬元以上500 萬元以下罰鍰，則於此法律授權之
          範圍內，雖主管機關有裁量之權，惟仍應考量行為人
          在主觀上究係故意為之或為過失、初犯或累犯、違反
          之程度而視具體個案為適當之裁罰，始符合比例原則
          。被告機關對本件原告等人所為之罰鍰處分，僅以原
          告等人未經許可在河川區域內採取土石，即依水利法
          第92條之2 第7 款，分別對原告4 人各處以罰緩250
          萬元（本案被告機關就同一事實處罰10人，且均遭罰
          鍰250 萬元，合計有2500萬元），未究實際違規情事
          ，即處以如此高額罰緩，自有裁量權怠惰而屬裁量權
          濫用之違法。
        (2)又「經濟部水利署辦理違反水利法案件罰鍰金額裁罰
          基準」，係被告機關為簡化行政程序，對大量而易於
          發生之違反行政義務之行為，所頒布之行政規則，以
          對內生效為原則，僅有間接對外生效之作用，故屬內
          部法性質，惟一旦行政處分或法院裁判引為依據，自
          得作為違法或違憲審查之對象。查被告所頒布之裁罰
          基準不分故意為之或為過失，不論違規情節、過失程
          度，均一體適用相同的裁罰基準，依該裁罰基準所作
          之裁罰，顯難作成合義務性之裁量，而有違法之處，
          依此所為之行政處分自難謂合法。
      5.綜上所述，本件訴願決定及原處分之認事用法，均有可
        疵，謹請判如訴之聲明所示，以昭公允，而維人民之合
        法權益。
    (二)被告主張之理由：
      1.依水利法第78條之1第3款規定，河川區域內採取或堆置
        土石應經許可始得為之，其有違反者，應依同法第92條
        之2第7款規定處新臺幣100萬元以上500萬元以下罰鍰；
        及依同法第93條之5規定，違反同法第78條之1情形者，
        主管機關得沒入行為人使用之設施或機具，並得公告拍
        賣之。
      2.查原告等受僱於邱治超，利用施作苗栗縣政府辦理之「
        苗17線平安大橋路基掏空及駁崁工程」之機會，於苗栗
        縣三灣鄉○○段中港溪左岸旱431-1 地號旁河川區域內
        公有土地採取土石，並將土石載運至苗栗縣三灣鄉○○
        段河川區域外田419 地號私有土地堆置之行為，有經原
        告等簽名捺印之本部水利署第二河川局94年4 月12日取
        締紀錄可稽。苗栗縣政府為辦理系爭工程於94年1 月7
        日向被告水利署第二河川局申請河川公地使用許可之申
        請書件，並未有採取土石及施設便道項目，況且原告採
        取土石及堆置地點亦不在系爭工程範圍內。另查系爭工
        程係位於中港溪平安大橋右岸橋頭，雖其施工橋樑已封
        閉無法通行，惟工程旁已有其他工程留下之原有便道可
        供施工機具行駛使用，且該便道不需要跨越河川即可銜
        接苗124線道路，原告實無須另行施設便道；況且，原
        告等如係因需要，擬另行施設便道，亦應以挖掘擬築便
        道附近之土石填築即可，並不需要至距系爭工程約680
        公尺處採取土石，再運至距系爭工程160公尺處私有土
        地上堆置，故上述行為實與該系爭工程無關。又原告等
        為採取、載運砂石業者，基於業務行為之注意義務應較
        一般人為高，渠等未經查明該行為是否業經許可，即依
        雇主指示未經許可採取土石，雖不出於故意亦顯有過失
        ，不以其係受僱於他人而得免責，其所稱其係第1 天、
        2 天工作，顯為推託狡辯之詞，不足採信。
      3.另查原告等稱工程期間時有被告機關官員前來督導勘查
        ，於便道將完成時方指原告之行為違法而處以重罰一節
        ，查原告等並未指明何時、被告水利署所屬機關何人及
        去做何事，故其所述顯非事實，退萬步言，施工期間即
        便有本部水利署所屬機關人員現場勘查未發現原告等有
        違反水利法行為等事實，並非即表示被告已同意原告等
        未經許可採取土石之行為，更無礙於原告等違反水利法
        規定事實之認定，故原告所述顯無理由。
      4.臺灣苗栗地方法院檢察署檢察官94年度偵字第1294號不
        起訴處分書，雖認原告等行為不構成竊盜罪及水利法第
        94條之1 規定之特別刑法之處罰條件，惟如前述，原告
        等於河川區域內公有土地未經許可採取土石事實明確，
        又其係為採取載運砂石業者，基於業務行為之注意義務
        應較一般人為高，渠等未經查明該行為是否業經許可，
        即依雇主指示未經許可採取土石，雖不出於故意亦顯有
        過失，因其已違反水利法第78條之1 第3 款規定，即應
        受罰，不以其獲得刑事不起訴處分而得排除之。
      5.原告主張被告未究渠等之實際違規情節、過失程度等，
        即依水利法第92條之2 第7 款，分別對原告4 人各處以
        罰鍰新臺幣250萬元，自有裁量權怠惰而屬裁量濫用之
        違法云云。查原告等如前述已違反水利法第78條之1 第
        3 款規定，且因其於河川區域內公有地（即平安大橋下
        游右岸約680 公尺處）採取土石約1976立方公尺，本部
        爰依水利法第92條之2 第7 款及「經濟部水利署辦理違
        反水利法案件罰鍰金額裁罰基準」規定，處以原告等罰
        鍰250 萬元整，即係就其違法情節影響之輕重裁量所定
        裁罰額度，並無原告等所稱裁量權怠惰或濫用等情，故
        被告依法所為處分，並無不當。
      6.綜上所陳，本案基於維護河川正常機能及河防安全之河
        川管理需要，依法所作處分及訴願決定，並無違誤，原
        告等主張為無理由，爰請判決如被告之聲明，以維河防
        安全。
  理  由
一、本件被告代表人已於95年8 月9 日變更為戊○○，茲由其具
    狀聲明承受訴訟，核並無不合，應予准許，合先敘明。
二、按「河川區域內之下列行為應經許可：．．三、採取或堆置
    土石。．．」、「有下列情形之一者，處新台幣100萬元以
    上500萬元以下罰鍰：．．七、違反第78條之1第3款．．規
    定，未經許可採取或堆置土石者。」水利法第78條之1 第3
    款、第92條之2 第7 款分別定有明文。
三、本件被告以訴外人高堂輝未經許可，駕駛挖土機挖取苗栗縣
    三灣鄉○○段旱431-1 地號旁中港溪河川區域內土石，開挖
    之面積長約42公尺，寬約14公尺，深度為3.5 公尺，採取土
    石數量約2,058 立方公尺，由原告等4 人駕駛卡車將所挖取
    土石載運至河川區域外之苗栗縣三灣鄉○○段田419 地號私
    有土地上堆放，並由訴外人張乘華及陳慶泉（渠2 人提起行
    政訴訟，業經本院於96年2 月15日以95年度訴字第792 號判
    決渠等敗訴），駕駛挖土機負責卸運土石及整地，訴外人蔡
    世俊負責指揮卡車司機堆置土石地點，堆置之面積長約76公
    尺，寬約26公尺，高度為1 公尺，堆置土石數量約1,976 立
    方公尺，於94年4 月12日經被告水利署第二河川局巡防人員
    會同苗栗縣警察局頭份分局員警查獲，認原告等4 人違反水
    利法第78條之1 第3 款規定，依同法第92條之2 及第93條之
    5 規定，分別於原處分書，各處原告罰鍰250 萬元。原告等
    不服，提起訴願，遭決定駁回，遂向本院提起行政訴訟，並
    以事實欄所示各節據為爭議。
四、經查，原告等4 人確有分別駕駛卡車將訴外人高堂輝於苗栗
    縣三灣鄉○○段旱431-1 地號旁中港溪河川區域內所挖取之
    土石，載運至河川區域外之苗栗縣三灣鄉○○段田419 地號
    私有土地上堆放等情，業據渠4 人於本院審理時及苗栗縣警
    察局頭份分局調查時，供承不諱，並有苗栗縣警察局頭份分
    局調查筆錄、經原告捺印之被告所屬水利署第二河川局94年
    4 月12日現場取締紀錄及河川公地圖籍、現場位置圖及照片
    等影本附卷可稽。原告等雖主張其等僅係載運土石，並無「
    採取、堆置土石」云云，然查，未經許可，在河川區域內採
    取土石，目的不一，惟均須外運，始能達採取之目的，載運
    自為採取土石之一部行為，原告上該主張，不足採信。原告
    復主張渠等僅依僱用人邱治超之指示載運土石，不知採取地
    點為公有河川區云云，然查，苗栗縣政府辦理「苗17線平安
    大橋路基掏空及駁坎」工程，於94年1 月7 日向被告所屬水
    利署第二河川局申請河川公地使用許可之申請書件，並未有
    採取土石及施設便道項目，且被告所屬水利署第二河川局94
    年3 月2 日水二管字第09402001450 號函核准使用河川地之
    範圍，即苗栗縣政府94年1 月7 日「河川內施設構造物使用
    河川公地申請書所附「第二工區平安大橋施工平面圖」，並
    未包括苗栗縣三灣鄉○○段旱431-1 地號旁之河川區域，此
    有上開申請書及「第二工區平安大橋施工平面圖」等影本在
    卷可稽，原告等為載運砂石業者，其注意義務理當較常人為
    高，渠等未經詳細查明該行為是否業經許可，即依雇主指示
    載運土石，自難辭其咎。另查，人民均有守法之義務，不因
    其是否受僱而受影響，原告等縱受僱於基航公司負責人邱治
    超，仍應遵守水利法第78條之1 規定之未經許可，不得採取
    或堆置土石之不作為義務，不因渠等是否為受僱或承攬而有
    異。原告等主張渠等係受僱於邱治超，僅是違反行政法義務
    主體之內部成員，非行政罰法第14條規定之處罰對象云云，
    不足採信。
五、原告復主張被告未舉証証明渠等與基航公司負責人邱治超間
    有共同實施違反行政法上義務行為之犯意聯絡，遽認渠等為
    違反行政法上義務之共同行為人，尚有未洽云云。然按，違
    反行政法上義務者之處罰，不以該行為出於故意為限，尚包
    括過失行為在內。觀之原處分，係以原告等在河川區域內未
    經許可採取、堆置土石為由，處罰原告，處分書並未明確記
    載原告之行為係出於故意，此有處分在卷為憑，況被告於本
    院亦稱原告之行為縱非出於故意，亦有過失之可責性，原告
    等上該主張，仍不足採。
六、復查，刑事案件與行政處分所據法律不同，作用各異，原告
    等所舉臺灣苗栗地方法院檢察署檢察官94年度偵字第1294號
    不起訴處分書，係就原告等人有無觸犯竊盜罪而為論究，無
    礙原告等未經許可採取土石行為之認定，參酌不起訴處分書
    內容所載，並未否定原告等未經許可在河川區域內採取土石
    之行為，原告尚難以渠獲得不起訴處分，而得解免行政法上
    之責任。
七、原告等又訴稱本件被各處原告罰鍰250 萬元顯然過高，違反
    比例原則云云，然查，原告等在河川區域內公有地採取土石
    約有1,976 立方公尺，數量不可謂不多，且影響下游居民安
    全甚鉅，被告爰依水利法第92條之2 第7 款、第93條之5 規
    定，暨「經濟部水利署沒入設施或機具作業要點」及「經濟
    部水利署辦理違反水利法案件罰鍰金額裁罰基準」，按其採
    取土石數量1,976 立方公尺，約等於2,000 立方公尺計算，
    採取土石在500 立方公尺以下者，罰100 萬元，超過部分，
    每增加100 立方公尺，加罰10萬元，據此計算裁罰金額應各
    為250 萬元，並無裁量濫用或違反比例原則可言，原告上揭
    主張，亦不足採。
八、綜上所述，被告以原告等未經許可在河川區域內採取土石，
    違反水利法第78條之1 第3 款之規定，依同法第第92條之2
    之規定，各處原告罰鍰250 萬元，依法並無不合，訴願決定
    遞予維持，亦無不合，原告徒執前詞，訴請撤銷訴願決定及
    原處分，為無理由，應予駁回。
九、本件事證已臻明確，兩造其餘攻擊防禦方法與本件判決結果
    不生影響，故不逐一論述，併此敘明。
據上論結，本件原告之訴為無理由，依行政訴訟法第98條第3項
前段、第104 條、民事訴訟法第85條第1 項前段，判決如主文。
中　　華　　民　　國　　96　　年　 　4　　月　 12  　 日
                  第四庭審判長法  官　侯　東　昇
                              法  官　陳  秀  
                              法  官　林  惠  瑜
上為正本係照原本作成。
如不服本判決，應於送達後20日內，向本院提出上訴狀並表明上
訴理由，如於本判決宣示後送達前提起上訴者，應於判決送達後
20日內補提上訴理由書（須按他造人數附繕本）。
中　　華　　民　　國　　96　　年　 　4　　月　 12  　 日
            　　　　　　　　　書記官　陳　又　慈
